臺灣高等法院刑事裁定
110年度聲字第497號
聲明異議人  
即  受刑人  賴貞國



上列聲明異議人即受刑人因違反毒品危害防制條例等案件，對於
臺灣新北地方檢察署檢察官之執行指揮命令（109年度執助字第2
106號、第2826號、109年度執字第11287號、第11288號），聲明
異議，本院裁定如下：
    主  文
聲明異議駁回。
    理  由
一、聲明異議意旨略以：聲明異議人即受刑人甲○○行為後，毒品
    危害防制條例第20條第3項、第23條第2項於民國109年1月15
    日修正公布，並新增第35條之1之過渡規定，嗣於109年7月1
    5日施行。依上開新法規定，觀察、勒戒或強制戒治執行完
    畢釋放後，3年後再犯施用毒品罪者，仍應裁定觀察、勒戒
    或強制戒治，3年內再犯者始應依法追訴處罰。且於新法施
    行前施用毒品之案件，於新法施行後，法院應依新法規定處
    理。至於「3年內再犯」，依最高法院109年8月11日第3次刑
    事庭會議決議及多數見解，除明確表示該院95年度第7次及9
    7年度第5次刑事庭會議決議不再參考外，並說明毒品危害防
    制條例第10條之施用毒品罪，只要距最近1次犯該罪經觀察
    、勒戒或強制戒治執行完畢釋放後，已逾3年者，即應再令
    觀察、勒戒，不因其間是否另犯該罪經起訴、判刑或執行而
    受影響。亦即不再以施用毒品之人是否有「5年內再犯」之
    紀錄而異其刑事處遇程序，一律改依新法，僅論本次施用毒
    品是否距最近1次犯該罪經令觀察、勒戒或強制戒治執行完
    畢釋放後3年，若未逾3年則由檢察官依法追訴，若已逾3年
    ，則應由法院適用修正後毒品危害防制條例第35條之1第2款
    規定，依職權裁定令入勒戒處所施以觀察、勒戒或強制戒治
    。聲明異議人之臺灣新北地方檢察署109年度執助字第2106
    號、第2826號、109年度執字第11287號、第11288號各指揮
    書，均為施用毒品案件，且未達刑期起算日而尚未執行，且
    各施用毒品犯行時間，距離觀察、勒戒執行完畢釋放之89年
    間，均已逾3年，則依新法應撤銷原判決，並逕為觀察、勒
    戒或強制戒治裁定云云。
二、按刑罰之執行，由檢察官依指揮書附具之裁判書為之，刑事
    訴訟法第457條第1項、第458條規定至明。受刑人以檢察官
    執行之指揮為不當者，得向諭知該裁判之法院聲明異議，法
    院並應就異議之聲明裁定之，刑事訴訟法第484條、第486條
    分別定有明文。上開所稱「諭知該裁判之法院」，乃指對被
    告之有罪判決，於主文內實際宣示其主刑、從刑之裁判而言
    。若裁判主文並未諭知主刑、從刑，係因被告不服該裁判，
    向上級法院提起上訴或抗告，經上級法院維持原裁判，而諭
    知上訴或抗告駁回者，因其對原裁判之主刑、從刑未予更易
    ，本身復未宣示如何之主刑、從刑，自非各該條所指「諭知
    該裁判之法院」(最高法院108年度台聲字第199號裁定、106
    年台抗字第405號裁定意旨參照)。另「檢察官執行之指揮不
    當」，係指檢察官有積極執行指揮之違法或執行方法有不當
    等情形而言，亦即受刑人聲明異議之客體，應以檢察官之指
    揮執行為限，而非檢察官據以指揮執行之科刑裁判，倘非針
    對檢察官執行之指揮認有不當，其聲明異議程序即難謂適法
    （最高法院104年度台抗字第774號、第322號裁定意旨參照
    ）。又判決確定後即生效力，檢察官如依確定判決內容為指
    揮執行，自難指檢察官執行之指揮為違法或其執行方法不當
    ；至於確定判決認定事實之錯誤，法律設有再審救濟制度，
    適用法律之錯誤，則設有非常上訴救濟制度，兩者均與刑之
    執行或執行方法有指揮違法或不當情形迥異，非屬聲明異議
    範圍，不得循刑事訴訟法第484條聲明異議；而刑罰之執行
    ，除法院之確定判決或定執行刑之確定裁定有違法情事，經
    非常上訴或再審程序，加以撤銷或變更者外，檢察官應依指
    揮書附具之確定裁判書指揮刑罰之執行（最高法院107年度
    台抗字第489號、97年度台抗字第356號裁定參照）。從而，
    於法院諭知主刑、從刑之確定裁判變更前，檢察官據以執行
    ，其執行之指揮即難認有違法或不當。至於原確定判決、裁
    定，是否有認定事實錯誤或違背法令之不當，應循再審或非
    常上訴程序以資救濟，尚無對之聲明異議之餘地。末按109
    年1月15日修正公布、109年7月15日施行之毒品危害防制條
    例第20條第3項規定，犯第10條之罪於觀察、勒戒或強制戒
    治執行完畢釋放後，3年後始再犯者，不論其行為係在新法
    施行生效前或施行生效後所為（同條例第35條之1第1、2款
    參照），均應適用同條第1、2項（即應先觀察勒戒或強制戒
    治）之規定，其修法理由謂：施用毒品者具「病患性犯人」
    之特質，並參諸世界各國之醫療經驗及醫學界之共識，咸認
    施用毒品成癮者，其心癮甚難戒除，如觀察、勒戒或強制戒
    治執行完畢釋放後，3年後始再有施用第一級、第二級毒品
    之行為者，足見其有戒除毒癮之可能，宜再採以觀察、勒戒
    方式戒除其身癮及以強制戒治方式戒除其心癮之措施，為能
    放寬觀察、勒戒或強制戒治制度之適用時機，以協助施用者
    戒除毒癮，爰修正第3項。同條例第23條第2項亦配合修正為
    「觀察、勒戒或強制戒治執行完畢釋放後，3年內再犯第10
    條之罪者，檢察官或少年法院（地方法院少年法庭）應依法
    追訴或裁定交付審理。」可知本次修法對於施用毒品者施以
    觀察勒戒、強制戒治，或依法追訴（或裁定交付審理）之適
    用範圍，係確立初犯為具「病患性犯人」之特質應先經一完
    整之醫療處置，3年內再犯者應依法追訴（或裁定交付審理
    ），3年後再犯則裁定觀察勒戒，殆無疑義。但對於3犯以上
    距最近1次觀察勒戒或強制戒治執行完畢釋放後，逾3年者，
    究應適用同條例第20條第3項或第23條第2項處理，本次修法
    未明確規定，惟基於罪刑法定之明確性原則、法文之文義解
    釋，參諸觀察勒戒等治療處置，乃結合醫師、觀護人、社工
    心理諮商等不同領域之專業人員參與之保安處分措施，目的
    除在戒除施用毒品者身癮、心癮之措施外，並企圖重新塑造
    生活紀律，改變其病態行為，與刑罰之執行並不相同，無法
    以刑罰補充或替代上開醫療處置之特性。從而，3犯以上如
    距最近1次觀察、勒戒或強制戒治執行完畢釋放後，已逾3年
    者，其間縱經判刑、執行，究與觀察勒戒或強制戒治已經完
    整之治療療程不同，無法補充或替代上開之醫療處置，均應
    再予觀察勒戒之機會，方為適法(最高法院109年度台上字第
    3240號判決參照)。至毒品危害防制條例修正施行前犯第10
    條之罪之案件，於修正施行後，依下列規定處理：「判決確
    定尚未執行或執行中之案件，適用修正前之規定」，同條例
    第35條之1第3款定有明文，其修法理由謂：「本條例本次修
    正之條文施行前犯第10條之罪者，於修正施行後究應如何處
    理，爰參考87年5月20日修正施行之第35條規定（該條於92
    年7月9日曾修正），增訂本條過渡規定，以杜爭議。關於具
    體案件適用新舊法之說明如下：判決確定尚未執行或執行中
    之案件，基於法安定性原則，仍適用修正施行前之規定」。
三、經查：
　㈠聲明異議人因違反毒品危害防制條例案件，經臺灣桃園地方
    法院以108年度審訴緝字第52號判決就其所犯施用第一級、
    第二級毒品罪，各判處有期徒刑9月、4月，上訴後，經本院
    109年度上訴字第74號判決上訴駁回，施用第二級毒品罪部
    分於109年3月19日確定，施用第一級毒品罪部分上訴後，經
    最高法院於109年7月8日以109年度台上字第3319號判決上訴
    駁回確定，並經臺灣新北地方檢察署（下稱新北地檢署）檢
    察官以109年度執助字第2826號執行指揮書執行有期徒刑9月
    。依上開最高法院裁判意旨及說明，因本院判決係維持臺灣
    桃園地方法院108年度審訴緝字第52號判決，而諭知上訴駁
    回，未於主文內實際宣示主刑、從刑，自非刑事訴訟法第48
    4條之「諭知該裁判之法院」。聲明異議人以檢察官之執行
    指揮不當，應向實際宣示罪刑之臺灣桃園地方法院提出，方
    屬合法，其誤向本院聲明異議，於法不合，應予駁回。
　㈡又聲明異議人因違反毒品危害防制條例案件經臺灣新北地方
    法院109年度審訴字第375號判決，以其分別犯施用第一級、
    第二級毒品罪，各判處有期徒刑7月、3月，於109年6月24日
    確定，並經新北地檢署檢察官以109年度執字第11287號、第
    11288號執行指揮書執行分別執行有期徒刑7月、3月等情，
    有本院被告前案紀錄表在卷可稽。則新北地檢署檢察官109
    年度執字第11287號、第11288號執行指揮書附具之確定裁判
    書為臺灣新北地方法院109年度審訴字第375號判決，本院亦
    非「諭知該裁判之法院」，依據上開規定及說明，聲明異議
    人就新北地檢署檢察官109年度執字第11287號、第11288號
    執行指揮書向本院聲明異議，亦非合法，應予駁回。
　㈢另聲明異議人因違反毒品危害防制條例案件，經臺灣士林地
    方法院以108年度審訴字第302號判決判處罪刑，上訴後，經
    本院109年度上訴字第61號撤銷原判決，以其犯施用第一級
    毒品罪，處有期徒刑7月，上訴後，經最高法院於109年5月6
    日以109年度台上字第2300號判決上訴駁回確定，並經新北
    地檢署檢察官以109年度執助字第2106號執行指揮書執行執
    行有期徒刑7月等情，有判決書、本院被告前案紀錄表足憑
    。從而，新北地檢察署檢察官以109年度執助字第2106號執
    行指揮書指揮執行刑期，於法有據。況本案確定判決既未因
    違法情事而經非常上訴或再審程序加以撤銷或變更，即有其
    執行力，執行檢察官依確定判決內容為指揮執行，自難指檢
    察官執行之指揮為違法或其執行方法不當。是聲明異議人以
    檢察官據以執行之判決應撤銷，改依職權諭知觀察、勒戒為
    由聲明異議，為無理由，應予駁回。
　㈣又聲明異議人係於毒品危害防制條例修正施行前（即109年7
    月15日前）犯同條例第10條之罪之案件，且均係判決確定尚
    未執行或執行中之案件，依毒品危害防制條例第35條之1第3
    款規定，應適用修正前之規定，而無新修正之毒品危害防制
    條例第20條第3項、第23條第2項規定即應先觀察勒戒或強制
    戒治之適用，是其執此聲明異議，顯係對新修正之毒品危害
    防制條例規定有所誤解，附此敘明。
四、綜上所述，新北地檢署檢察官109年度執助字第2826號、109
    年度執字第11287號、第11288號執行指揮書，諭知各該裁判
    之法院分別為臺灣桃園地方法院、臺灣新北地方法院，聲明
    異議人以本院為諭知裁判之法院，向本院聲明異議，即非合
    法，均應予駁回。另新北地檢察署檢察官109年度執助字第2
    106號執行指揮書之執行指揮並無違法或不當，聲明異議人
    爭執應依修正後之毒品危害防制條例規定裁定觀察、勒戒或
    強制戒治，顯非針對檢察官之執行指揮適法或其執行方法有
    何不當而為異議，為無理由，亦應駁回。
據上論斷，應依刑事訴訟法第486條，裁定如主文。　　　　　
中　　華　　民　　國　　110 　年　　2 　　月　　2 　　日
　　　　　　　　　刑事第八庭　審判長法　官 陳世宗
  　　　　　　　　　　　　　　　　　法　官 呂寧莉
  　　　　　　　　　　　　　　　　　法　官 周明鴻
以上正本證明與原本無異。
如不服本裁定，應於收受送達後五日內向本院提出抗告狀。
                                    書記官 謝雪紅
中　　華　　民　　國　　110 　年　　2 　　月　　2 　　日